ACORDAO-COMPLETO-2538792

ACÓRDÃO 4538/2022 ATA 29/2022 - SEGUNDA CÂMARA

VISTOS, relatados e discutidos estes autos, em que se aprecia recurso de reconsideração interposto por João Carlos Luz Ravacci Menck contra o Acórdão 18086/2021-TCU-Segunda Câmara, por meio do qual o Tribunal julgou irregulares as suas contas e imputou-lhe o débito original de R$ 155.835,94,
ACORDAM os Ministros do Tribunal de Contas da União, reunidos em sessão da Segunda Câmara, diante das razões expostas pelo Relator, em: 
9.1. com fundamento nos arts. 32, inciso I, e 33 da Lei 8.443/1992, conhecer do recurso para negar-lhe provimento, mantendo-se inalterado o Acórdão 18086/2021-TCU-Segunda Câmara;
9.2. dar ciência deste acórdão ao recorrente.

Recurso de reconsideração contra decisão que julgou contas irregulares com imputação de débito.

Segunda Câmara

Município de Paranapanema/SP.

3. Recorrente: João Carlos Luz Ravacci Menck (XXX.890.888-XX).

13.1. Ministros presentes: Augusto Nardes (na Presidência), Aroldo Cedraz, Bruno Dantas (Relator) e Antonio Anastasia.
13.2. Ministros-Substitutos presentes: Marcos Bemquerer Costa e André Luís de Carvalho.

BRUNO DANTAS

Ministro Aroldo Cedraz.

Por registrar as principais ocorrências dos autos até o momento, resumindo os fundamentos das peças acostadas, adoto como relatório, com os ajustes necessários, a instrução da secretaria responsável pela análise do processo (peça 108) , que contou com a anuência do corpo diretivo da unidade (peça 109) e do Ministério Público junto ao TCU (peça 110) :
 "INTRODUÇÃO	
1.	Trata-se de recurso de revisão interposto por João Carlos Luz Ravacci Menck (peças 92 e 93) , contra o Acórdão 18086/2021-TCU-Segunda Câmara (peça 65) , relatado pelo Ministro Aroldo Cedraz, com o seguinte teor: 
'9.1. afastar a responsabilidade de Johannes Cornellis Van Melis, de Márcio Faber e de Antônio Hiromiti Nakagawa; 
9.2. acatar parcialmente as alegações de defesa de Edilberto Ferreira Beto Mendes; 
9.3. considerar revel João Carlos Luz Ravacci Menck, para todos os efeitos, dando-se prosseguimento a este processo relativo aos recursos do Contrato de Repasse 134.646-17/2001, nos termos dispostos no art. 12, § 3º, da Lei 8.443/1992 c/c o art. 202, § 8º, do RI/TCU; 
9.4. julgar irregulares, nos termos dos arts. 1º, inciso I, 16, inciso III, alínea 'c', da Lei 8.443/1992, c/c os arts. 19 e 23, inciso III, da mesma Lei, e com arts. 1º, inciso I, 209, inciso III, 210 e 214, inciso III, do Regimento Interno/TCU, as contas de João Carlos Luz Ravacci Menck (CPF XXX.890.888-XX) , ex-prefeito do município de Paranapanema/SP (gestão 2005-2008) , condenando-o ao pagamento das importâncias a seguir especificadas, atualizadas monetariamente e acrescidas dos juros de mora, calculados a partir da data discriminada até a data da efetiva quitação do débito, fixando-lhe o prazo de 15 (quinze) dias, para que comprove, perante o Tribunal, o recolhimento das referidas quantias aos cofres do Tesouro Nacional, nos termos do art. 23, inciso III, alínea 'a', da citada lei; 
	VALOR ORIGINAL (R$) 
	DATA DA OCORRÊNCIA

	16.165,78
	8/1/2003

	40.364,60
	26/2/2003

	5.582,52
	8/3/2004

	51.379,70
	16/6/2004

	42.343,34
	19/1/2005

9.5. autorizar, desde logo, nos termos dos arts. 26 e 28, inciso II, da Lei 8.443/1992: 
9.5.1. o pagamento das dívidas em até 36 (trinta e seis) parcelas mensais e consecutivas, se solicitado pelo responsável, fixando-se o vencimento da primeira em 15 (quinze) dias, a contar do recebimento da notificação, e o das demais a cada 30 (trinta) dias, devendo incidir sobre cada uma delas os encargos legais devidos, na forma prevista na legislação em vigor, sem prejuízo ao vencimento antecipado do saldo devedor em caso de não comprovação do recolhimento de qualquer parcela, conforme prevê o art. 217, § 2º, do Regimento Interno deste Tribunal; 
9.5.2. a cobrança judicial das dívidas, caso não atendidas as notificações; 
9.6. dar ciência desta deliberação aos responsáveis, aos demais interessados e à Procuradoria da República no Estado de São Paulo, nos termos do § 3º do art. 16 da Lei 8.443/1992, c/c o § 7º do art. 209 do Regimento Interno do TCU, para adoção das medidas cabíveis.'
HISTÓRICO
2.	Cuidam os autos de Tomada de Contas Especial instaurada pela Caixa Econômica Federal, em desfavor de Edilberto Ferreira Beto Mendes, João Carlos Luz Ravacci Menck, Johannes Cornellis Van Melis, Márcio Faber e de Antônio Hiromiti Nakagawa, ex-Prefeitos do município de Paranapanema/SP, em razão da inexecução do objeto do Contrato de Repasse 134.646-17/2001, que teve por objeto a construção de quadra poliesportiva coberta com arquibancada. 
2.1.	O ajuste vigeu entre 31/12/2001 e 31/12/2017 e previa repasse de R$ 250.000,00 em recursos federais e contrapartida de R$ 2.500,00 para o município.
2.2.	Conforme consignado no relatório precedente, a construção da quadra poliesportiva coberta com arquibancada também estava sendo custeada com recursos oriundos do Contrato de Repasse 139.624-66/2002, objeto de apuração no âmbito do TC Processo 029.937/2018-3, cujos serviços se complementavam com os previstos no Contrato de Repasse 134.646-17/2001, ora tratado. 
2.3.	Para ambos os casos, o Relatório do Tomador de Contas Especial concluiu pela impugnação no valor total dos recursos desbloqueados, imputando-se a responsabilidade aos ex-alcaides supracitados, em razão da inexecução do objeto dos contratos de repasse, decorrente de problemas estruturais e vícios construtivos identificados. 
2.4.	Pronunciaram-se no mesmo sentido as demais instâncias opinativas, por meio do Relatório de Auditoria, Certificado de Auditoria e Parecer do Dirigente do Órgão de Controle Interno, com o conhecimento Ministerial.
2.5.	No âmbito do controle externo, a unidade técnica excluiu do pólo passivo das TCEs a empresa construtora e parte dos prefeitos sucessores, em virtude de não restar comprovada a omissão daqueles gestores e, em relação à contratada, por conta de prejuízo ao exercício de sua defesa, devido ao longo lapso de tempo (15 anos) entre a ocorrência das irregularidades, sem que a empresa tenha sido notificada. 
2.6.	Após algumas manifestações preliminares da SecexTCE, do representante do MPTCU e do relator, foram realizadas, ao final, as citações dos ex-prefeitos de Paranapanema/SP Edilberto Ferreira Beto Mendes (gestão 2001-2004) e João Carlos Luz Ravacci Menck (gestão 2005-2008) , em caráter de solidariedade. 
2.7.	Em síntese, a irregularidade pela qual os ex-alcaides foram citados refere-se à ausência de funcionalidade da obra objeto dos Contratos de Repasse, sem aproveitamento útil da parcela executada, por inexecução parcial, falhas técnicas ou de qualidade. Seguem as condutas de do responsável João Carlos Luz Ravacci Menck e sua respectiva culpabilidade (TC Processo 029.937/2018-3, peça 33, p. 7-9) : 
Conduta - Sr. João Carlos Luz Ravacci Menck: não adotar as devidas providências visando corrigir os vícios construtivos, se existentes, e dar continuidade à obra objeto do Contrato de Repasse 139.624-66/2002; 
Nexo causal - Sr. João Carlos Luz Ravacci Menck: a ausência das providências necessárias à conclusão da obra objeto do Contrato de Repasse 139.624-66/2002 resultou na impossibilidade de aproveitamento da parcela executada, e, consequentemente, em prejuízo ao erário correspondente ao valor integral dos recursos desbloqueados;
Culpabilidade - Sr. Sr. João Carlos Luz Ravacci Menck: a conduta do Sr. João Carlos Luz Ravacci Menck é reprovável, pois embora dispusesse de recursos para dar continuidade à obra, permaneceu inerte por quase três anos e, mesmo diante da possibilidade de corrigir os vícios apontados no laudo, se procedentes, nada fez para evitar o desperdício de aproximadamente R$ 310.000,00 já despendidos no âmbito dos dois contratos de repasses;'
2.8.	Transcorrido o prazo regimental, João Carlos Luz Ravacci permaneceu silente em relação às citações ocorridas em ambas as TCEs, tendo sido considerado revel, nos termos do art. 12, § 3º, da Lei 8.443/1992.
2.9.	Esta Corte, então, deliberou, por meio do Acórdão 18086/2021-TCU-Segunda Câmara (peça 65) , transcrito anteriormente, pela irregularidade das contas do Sr. João Carlos Luz Ravacci, além de imputar-lhe débito.
2.10.	Não satisfeito com o julgado, o responsável interpôs recurso de reconsideração, ora em análise (peças 9e e 93) .
ADMISSIBILIDADE
3.	Reitera-se o exame preliminar de admissibilidade (peça 94) , ratificado pelo Ministro-Relator (peça 97) , que concluiu pelo conhecimento do recurso de reconsideração interposto por João Carlos Luz Ravacci Menck, suspendendo-se os efeitos dos itens 9.4, 9.5 e 9.5.2 do Acórdão 18086/2021-TCU-Segunda Câmara, com fundamento nos artigos 32, inciso I, e 33 da Lei 8.443/1992.
MÉRITO
4.	Delimitação
4.1.	Constitui objeto do recurso (peça 92) verificar as seguintes questões:
a) se é aplicável o instituto da prescrição aos procedimentos desta TCE;
b) se há nulidade na citação do responsável;
c) se é possível atestar a regularidade das contas.
5.	Da prescrição
5.1. 	O recorrente alega a ocorrência da prescrição do débito com base nos seguintes fundamentos:
a) 	as irregularidades que ensejaram a instauração desta TCE ocorreram em 2005 (peça 92, p. 5) ;
b) o exame da ocorrência da prescrição da pretensão de ressarcimento aos cofres públicos - instrumentalizada nos processos de contas que tramitam no TCU - deve ter como parâmetro o prazo geral de prescrição indicado no art. 205 da Lei 10.406/2002, contado a partir da data de ocorrência da irregularidade que deu origem ao débito, em consonância com o art. 189 da mesma lei (peça 92, p. 9) ;
c) o Supremo Tribunal Federal, em decisões proferidas no MS 35.412/DF e no MS 32.201/DF, assentou jurisprudência que também se aplica integralmente nos processos do TCU o instituto da prescrição de que trata a Lei 9.873/1999 (peça 92, p. 11) ;
d) houve paralisação por mais de quatro anos entre a notificação de 30/4/2012 e a notificação de 21/10/2016, sendo certo que a simples tramitação interna corporis no órgão não interrompe nem suspende o prazo prescricional (peça 92, p. 15) .
Análise
5.2.	Não merecem guarida as alegações apresentadas.
5.3.	O acórdão recorrido deixou de aplicar multa ao responsável por reconhecer que houve a prescrição da pretensão punitiva no âmbito desta Corte seguindo os critérios estabelecidos no Acórdão 1441/2016-TCU-Plenário. Quanto à prescrição reparatória, foi adotada a premissa de que a ação de ressarcimento é imprescritível, por expressa previsão do art. 37, § 5º, da Constituição Federal.  
5.4.	Ocorre, contudo, que a matéria foi objeto de repercussão geral admitida pelo Supremo Tribunal Federal no Recurso Extraordinário 636.886 (tema 899) . O citado RE teve seu julgamento finalizado, embora ainda esteja pendente a publicação do acórdão paradigma. A decisão do julgamento foi publicada em 20/4/2020, enunciando-se a tese de que 'é prescritível a pretensão de ressarcimento ao erário fundada em decisão de Tribunal de Contas'. 
5.5.	Diante deste novo cenário, a arguição suscitada pelo recorrente passa a ser analisada, na sequência, levando-se em conta o recente pronunciamento do STF, com o fim de verificar a aplicação, à hipótese dos autos, do novo entendimento firmado sobre o sentido e alcance do art. 37, § 5º, da Constituição.
5.6.	No exame da prescrição, a Serur tem adotado os entendimentos detalhados na peça 107, que contém estudo e pronunciamentos anteriores da secretaria sobre o tema. Nessas manifestações estão desenvolvidas as seguintes premissas, que serão utilizadas no presente exame: 
a) ao julgar o RE 636.886, o STF conferiu nova interpretação ao art. 37, § 5º, da Constituição Federal, fixando a tese de que 'é prescritível a pretensão de ressarcimento ao erário fundada em decisão de Tribunal de Contas';
b) as pretensões punitiva e de ressarcimento devem observar o mesmo regime na atividade de controle externo, dado o objetivo comum da prescrição, de fixar prazo para o Tribunal de Contas agir, para caracterizar o ilícito, identificar seu autor, dimensionar as consequências da conduta e impor as consequências legais, independentemente de tais consequências terem natureza punitiva ou ressarcitória;
c) até que sobrevenha norma específica, entende-se que a prescrição das pretensões punitiva e de ressarcimento, no processo de controle externo, deve observar o regime Lei 9.873/1999, na linha dos recentes pronunciamentos do STF. Assim, sem prejuízo de se realizar exame da prescrição também segundo o prazo decenal previsto no Código Civil, o critério adotado, na formulação da proposta de encaminhamento, será o da Lei 9.873/1999.  
Análise da prescrição segundo os critérios do Acórdão 1441/2016-TCU-Plenário:
5.7.	No que se refere à pretensão punitiva, o TCU tem tradicionalmente aplicado os critérios definidos no Acórdão 1441/2016-TCU-Plenário, que, em incidente de uniformização de jurisprudência, orientou-se pela aplicação do Código Civil. Por este acórdão, em linhas gerais, a prescrição deveria se subordinar ao prazo geral de dez anos (CC, artigo 205) , contado a partir da data da ocorrência do fato e interrompido pelo ato que ordenar a citação, a audiência ou a oitiva da parte. 
5.8.	Entre outras razões que justificaram a adoção desse critério destaca-se a de que o citado dispositivo constitui uma cláusula geral a ser empregada sempre que a pretensão for prescritível, mas a lei não estabelecer um prazo específico, como na hipótese. 
5.9.	Para análise, tem-se como termo inicial da prescrição a data de 16/5/2007 (peça 2, p. 177-179) , momento em que a irregularidade foi identificada. A pretensão reparatória, então, estaria prescrita em 16/5/2017. Considerando que o despacho que autorizou a citação somente ocorreu em 3/6/2020 (peça 33) , transcorreu-se, portanto, prazo superior a dez anos, incidindo-se a prescrição, caso fosse adotado o Acórdão 1441/2016-TCU-Plenário como parâmetro.
5.10.	Destaque-se que no caso de convênios ou contratos de repasse, as datas de crédito dos recursos transferidos ou a data das despesas glosadas são termos adequados para a incidência de encargos legais (art. 9º da IN-TCU 71/2012) , mas não para início da prescrição. Para esta finalidade considera-se, no regime do Código Civil, o dia seguinte ao fim do prazo para a prestação de contas (art. 4º, § 1º, I, da citada IN) , já que, enquanto não exaurido esse prazo, não se pode falar em inércia da Administração-credora (Código Civil, art. 199, II; Acórdão 1470/2020-TCU-Segunda Câmara, p. ex.) .
Análise da prescrição pelo regime da Lei 9.873/1999 
5.11.	Adotando-se as premissas fixadas na Lei 9.873/1999 ao caso concreto, considerando-se o prazo geral de cinco anos, observa-se que não teria ocorrido prescrição. Para tanto, é preciso considerar os seguintes parâmetros: 
a) Termo inicial: 	
5.12.	A prescrição se opera no instante em que se caracteriza a desídia do titular do direito que, embora já pudesse agir, deixou transcorrer o prazo sem pleitear a reparação do dano sofrido. E a desídia do titular do direito é aferida de acordo com balizas próprias (termo inicial, prazo, causas suspensivas e interruptivas) , não necessariamente coincidentes com o momento do surgimento do dano.
5.13.	No caso dos autos, o termo inicial ocorreu a partir 16/5/2007 (peça 2, p. 177-179) , data em que a irregularidade foi identificada.
b)  Prazo: 
5.14.	A Lei 9.873/1999 apresenta um prazo geral, de cinco anos (artigo 1º) , e um prazo especial, previsto no artigo 1º, § 2º, a saber: 'quando o fato objeto da ação punitiva da Administração também constituir crime, a prescrição reger-se-á pelo prazo previsto na lei penal'. À primeira vista, os atos irregulares não se caracterizam como crime. 
5.15.	Não obstante, as causas interruptivas indicadas abaixo evidenciam que a prescrição não teria ocorrido mesmo que se aplicasse o prazo geral de cinco anos. 
c) Interrupções por atos inequívocos de apuração dos fatos: 
5.16.	Assim sendo, no presente caso, considerando o referido termo inicial 16/5/2007, a pretensão reparatória ou punitiva somente estaria prescrita em 16/5/2012. Mas tal prazo fora interrompido pelas seguintes circunstâncias:
a) por atos inequívocos que importaram na apuração dos fatos: 
a.1) em 23/8/2011, pela notificação do Sr. João Carlos Luz Ravacci Menck alertando da premência da instauração da TCE (peça 2, p. 10) 
a.2) em 5/9/2011, pela manifestação do Sr. João Carlos Luz Ravacci Menck ao superintendente Regional de Sorocaba (peça 2, p. 35-39) ;
a.3) em 2/7/2012, pela emissão do Parecer PA GIDUR/SO 422/2012 (peça 2, p. 5-7) ; 
a.4) em 18/11/2013, pela emissão do ofício CI GIDUR SOROCABA 48/2013, pela CAIXA, tratando da instauração da TCE (peça 2, p. 3) ;
a.5) em 22/9/2016 e 21/10/2016 pela notificação do Sr. João Carlos Luz Ravacci Menck por meio do ofício 0022/2016/GIGOV/SO e notificação por edital (peça 3, p. 124-128) ; 
a.6) em 5/1/2017, com a emissão do Parecer PA GIGOV/SO 04/2017, subsidiando a instauração da TCE (peça 2, p. 9-12) ;
a.7) em 10/4/2018, pela emissão do Relatório de TCE 116/2017 (peça 3, p. 144-147) 
a.8) em 14/6/2018, pela emissão do Relatório de Auditoria 508/2018, da Controladoria-Geral da União (peça 3, p. 158-161) .
b) em 22/6/2020, pela citação do responsável (peças 35-37, 47 e 53) ;   
c) em 26/10/2021, pela decisão condenatória recorrível, na sessão em que foi proferido o acórdão condenatório (peça 65) .
5.17.	Registre-se que, independentemente da existência de outras causas interruptivas não elencadas acima, cujo levantamento não se fez necessário, observa-se, pelos eventos indicados, que em nenhum momento transcorreu prazo suficiente para se operar a prescrição, considerando-se o prazo geral de cinco anos, tomando-se por referência a Lei 9.873/1999, tida pelo STF como norma regente da prescrição da pretensão punitiva pelo TCU. 
e) Da prescrição intercorrente: 
5.18.	Nos termos do artigo 1º, § 1º, da Lei 9.873/1999, opera-se a prescrição intercorrente se o processo ficar paralisado por mais de três anos, aguardando 'julgamento ou despacho'. 
5.19.	Note-se que há uma correlação entre essa hipótese e as causas de interrupção da prescrição do artigo 2º. Uma vez interrompida a prescrição por alguma das hipóteses do artigo 2º, o processo não pode ficar inativo, sem qualquer inovação processual relevante, por mais de três anos. 
5.20.	Trata-se de prazo específico, não se aplicando nem o prazo geral de cinco anos nem o prazo especial, da lei penal (§2º) . A finalidade da prescrição intercorrente, com seu prazo próprio, é a de assegurar a eficiência e celeridade nas apurações administrativas. Seria contrário a essa finalidade a paralisação injustificada do processo por período maior que o triênio estabelecido para a hipótese. 
5.21.	A extrapolação do prazo de três anos, sem inovação relevante no processo, pode configurar negligência. Por isso, além de se operar a prescrição, deve-se promover a 'apuração da responsabilidade funcional decorrente da paralisação, se for o caso'. 
5.22.	A incidência da prescrição intercorrente pressupõe a existência de um processo paralisado, razão pela qual qualquer ato que esteja ligado à cadeia de produção da decisão final e que rompe com eventual inércia afasta a incidência da prescrição intercorrente de três anos.  
5.23.	É suficiente, para tanto, a prática de atos que contribuem para o exame do processo (como a juntada de documentos, evidências, cálculos) , não sendo juridicamente exigível uma maior relevância do ato processual em si (essa relevância está associada à prescrição principal, e não à intercorrente) . Logo, não se caracterizando um estado de paralisia do feito por mais de três anos, não se opera a prescrição intercorrente. 
5.24.	Esse entendimento parte do pressuposto de que o termo 'pendente de julgamento ou despacho', disposto no artigo 1º, § 1º, da Lei 9873/1999, não deve ser interpretado de forma literal ou restritiva.
5.25.	Em muitas situações o exame da prescrição intercorrente pode ficar prejudicado nos processos já em tramitação no TCU. Como a ação de ressarcimento era considerada imprescritível, as peças que compõem a tomada de contas especial, elencadas no artigo 10 da IN/TCU 71/2012, não contemplam informações pormenorizadas quanto ao andamento do processo na fase interna, o que pode prejudicar a análise de eventual paralisação por mais de três anos. 
5.26.	Assim, caso o Tribunal venha a adotar a sistemática da Lei 9.873/1999 para aferir a prescrição, convém avaliar, oportunamente, a possibilidade de ajustes na IN/TCU 71/2012, para que as tomadas de contas especiais contemplem informações sobre as interrupções ocorridas na fase interna do procedimento (como, por exemplo, declaração do órgão instaurador da TCE, de que o processo não ficou paralisado por mais de três anos, na forma do artigo 1º, § 1º, da citada lei) . 
5.27.	No caso desta TCE, as próprias causas de interrupção elencadas acima permitem evidenciar que o processo teve andamento regular, não se operando a prescrição intercorrente. 
5.28.	Por todo o exposto, ainda que esta Corte tenha dotado a tese da imprescritibilidade da pretensão de ressarcimento baseada em diversos acórdãos (v.g. Acórdão 5236/2020-TCU-Plenário, 11.839/2020-TCU-2ª Câmara, 18/2021-TCU-1ª Câmara e 120/2021-TCU-Plenário) , constata-se que as pretensões punitiva e de ressarcimento não se operam, quando observados os fundamentos da Lei 9.873/1999.
6.	Da validade da citação 
6.1.	O recorrente clama pela invalidade de sua citação, tendo em vista os seguintes argumentos:
a) 	o recorrente deveria ser intimado pessoalmente para se defender, em especial por se tratar de direito administrativo sancionatório, sendo de estilo a aplicação subsidiaria do artigo 242 do CPC (peça 92, p. 19) ;
b) a primeira cientificação se deu através dos correios com aviso de recebimento (AR) endereçado à Prefeitura Municipal em 2016, quando não era mais prefeito desde 2004 (peça 92, p. 19) ;
c) a segunda tentativa de notificação ocorreu no antigo endereço do recorrente, perante a cidade de Itapetininga, na residência de sua ex-esposa, tanto que o AR foi recebido pela mesma que não lhe entregou o documento (peça 92, p. 20) ;
d) a terceira tentativa foi endereçada à Fazenda Juliana, na cidade Paranapanema, porém, ficou na agência dos correios sem qualquer aviso ao recorrente (peça 92, p. 22) ;
e) o ora peticionário não teve ciência da prorrogação de prazo. Apesar do envio de comunicação sobre prorrogação de prazo, essa comunicação não chegou a ser levada ao endereço do ora peticionário, sequer tendo sido 'procurado' para entrega no local do endereçamento, havendo nulidade absoluta pelo cerceamento de defesa (art.5, LV, da CF; art.31 da Lei 8.443/1992) , com impossibilidade jurídica de restrição infralegal de direito constitucionalmente assegurado, pois lhe foi negado o direito à prorrogação por trinta dias para oportuna manifestação, concedido em decorrência de emergência de saúde pública diante da pandemia de Covid-19 (peça 92, p. 26-27) ;
f) poderia ter sido produzido com calma e tempo, outro laudo ratificando o da empresa LAB Power, o que tornaria o desfecho totalmente diverso do ora atacado. Nem se alegue que nesta fase recursal tal expediente poderia ser realizado, pois além do prazo ser exíguo para tal diligência, seria mister a abertura inclusive do contraditório ao prefeito antecessor (peça 92, p. 27) .
Análise
6.2.	Não assiste razão ao recorrente. O responsável sustenta a invalidade do ato de comunicação processual do TCU por ausência de ciência pessoal.
6.3.	As alegações apresentadas não conduzem à invalidade da citação e consequente cerceamento de defesa. Verifica-se nos autos que a citação do recorrente foi realizada por esta Corte de Contas por meio dos Ofícios 26988/2020-TCU/Seproc e 26989/2020-TCU/Seproc, ambos datados em 3/6/2020, enviados a dois endereços distintos (peças 35-37) . Num dos ofícios consta aviso de recebimento datado de 22/6/2020 (peça 46) e outro consta devolução da ECT com envelope lacrado com a informação 'não procurado' (peça 53) .
6.4.	Ademais, convém esclarecer que a informação 'não procurado' constante do recibo da carta registrada (peça 53) , não significa que não houve tentativa de entrega no respectivo endereço. Em consulta realizada no âmbito do TC Processo 019.364/2010-5 à Empresa Brasileira de Correios e Telégrafos, via site http://www.correios.com.br/, obteve-se o seguinte esclarecimento (Voto fundamentador do Acórdão 2436/2013-TCU-Plenário) : 
Pergunta: Segundo as normas dos Correios, o que significa o termo 'não procurado' no recibo da carta registrada? 
Resposta: Em resposta a sua manifestação informamos que são feitas três tentativas de entrega, caso não seja possível entregar o objeto devido a ausência do destinatário, o objeto é encaminhado para uma agência dos Correios mais próxima do endereço de destino para que seja retirado (Posta Restante) . A agência emitirá um aviso ao destinatário solicitando seu comparecimento na unidade onde o objeto está disponível para retirada por um prazo determinado, após este prazo o objeto retorna ao remetente com a menção (Não Procurado) . 
6.5.	Portanto, infere-se que o endereço foi localizado, mas, após três tentativas frustradas de entrega, o destinatário recebeu aviso para buscar sua correspondência na agência dos Correios mais próxima de sua residência. Como não o fez, após prazo determinado, a encomenda foi restituída ao remetente com a informação 'não procurado' no recibo respectivo.
6.6.	No mais, vale lembrar que segundo o art. 22, inciso I, da Lei 8.443/1992, as comunicações realizadas pelo Tribunal devem observar a forma estabelecida no Regimento Interno do TCU. O artigo 179, inciso II, do RI/TCU estabelece que as comunicações processuais far-se-ão mediante carta registrada, com aviso de recebimento que comprove a entrega no endereço do destinatário, comando reiterado nos artigos 3º, inciso III, e 4º, inciso II, da Resolução - TCU 170, de 30/6/2004, que disciplina a expedição das comunicações processuais pelo Tribunal de Contas da União.
6.7.	Observa-se que não é necessária a entrega pessoal das comunicações processuais realizadas pelo TCU, razão pela qual o aviso de recebimento não precisa ser assinado pelo próprio destinatário. Assim, apenas quando não estiver presente o aviso de recebimento (AR) específico é que se verificará nos autos a existência de outros elementos que comprovem a ciência da parte.
6.8.	A validade de tal critério de comunicação processual é referendada pela jurisprudência deste Tribunal, conforme os Acórdão 2161/2022-TCU-Primeira Câmara, relatado pelo Ministro Benjamim Zymler; 2123/2022-1ª Câmara, relatado pelo Ministro Augusto Sherman e 2118/2022-1ª Câmara, relatado pelo Ministro Vital do Rêgo. O entendimento desta Corte de Contas encontra amparo em deliberação do Plenário do Supremo Tribunal Federal, proferida em sede de agravo regimental em mandado de segurança (MS-AgR 25.816/DF, relator Ministro Eros Grau) , conforme excerto a seguir transcrito:
'EMENTA: AGRAVO REGIMENTAL. MANDADO DE SEGURANÇA. DESNECESSIDADE DE INTIMAÇÃO PESSOAL DAS DECISÕES DO TRIBUNAL DE CONTAS DA UNIÃO. ART. 179 DO REGIMENTO INTERNO DO TCU. INTIMAÇÃO DO ATO IMPUGNADO POR CARTA REGISTRADA, INICIADO O PRAZO DO ART. 18 DA LEI N. 1.533/51 DA DATA CONSTANTE DO AVISO DE RECEBIMENTO. DECADÊNCIA RECONHECIDA. AGRAVO IMPROVIDO.
1. O envio de carta registrada com aviso de recebimento está expressamente enumerado entre os meios de comunicação de que dispõe o Tribunal de Contas da União para proceder às suas intimações.
2. O inciso II do art. 179 do Regimento Interno do TCU é claro ao exigir apenas a comprovação da entrega no endereço do destinatário, bastando o aviso de recebimento simples'. (grifos acrescidos) 
6.9.	A propósito, foi apreciado, por meio do Acórdão 3404/2014-TCU-Primeira Câmara, relatado pelo Ministro Benjamin Zymler, caso bastante semelhante, em que havia divergência entre o endereço registrado na base do CPF e o alegado pelo responsável que propugnava a nulidade de citação. O Tribunal negou provimento ao recurso, com fundamento na seguinte argumentação, consolidada no voto condutor da lavra do Ministro Benjamin Zymler:
'10. Constato que a discussão travada nos autos diz respeito unicamente a uma questão preliminar, qual seja, a nulidade da citação e consequentemente da decisão vergastada. O recorrente argumenta que o ofício citatório foi encaminhado ao endereço sito à Rua dos Carpinteiros, 13, Centro, Buriticupu/MA, enquanto que o correto seria Rua dos Carpinteiros s/n, Centro, Buriticupu/MA.
11. O argumento não merece prosperar. No momento da expedição do ofício citatório, a Secex/MA consultou a base de dados da Receita Federal para obter o endereço atualizado do Sr. Antônio Gildan Medeiros. Havendo qualquer alteração de domicílio, incumbe aos cidadãos informar as modificações ocorridas, sob pena de, não o fazendo, ter de arcar com as consequências da omissão.
12. Do contrário, ou seja, anular todos atos processuais já praticados, acabaria beneficiando o recorrente por sua própria torpeza e contrariaria dispositivo do Código de Processo Civil (art. 243) , de aplicação subsidiária no âmbito do Tribunal de Contas da União (art. 298 do Regimento Interno do TCU) '.
6.10.	Desta feita, vislumbra-se que a Secex adotou procedimentos necessários para esgotar as tentativas de localização do responsável. Assim, a notificação foi válida, porquanto realizada conforme o disposto no art. 179, inciso II, do RI/TCU e o AR referente ao ofício notificatório ter sido encaminhado para dois endereços, um constante da base de dados da Receita Federal do Brasil à época dos fatos e outro tendo por fonte o Renach (peça 35-37) , constando aviso de recebimento (peça 47) . 
7.	Da regularidade das contas
7.1.	O recorrente clama pela regularidade das contas, tendo em vista os seguintes argumentos:
a) não havia o que pudesse ser feito pelo recorrente, pois a obra estava toda comprometida, conforme atestou o laudo, desconsiderado pelo Acórdão, por simples alegações da defesa do prefeito anterior (peça 92, p. 32) ;
b) o laudo encaminhado a CEF pelo recorrente afirma textualmente que a obra estava toda comprometida, sendo inviável, à época, sua retomada (peça 92, p. 32) ;
c) não há elementos que justifiquem a manutenção do laudo ofertado pelo prefeito antecessor (peça 58, p. 24-25) , afastando o do recorrente, especialmente em razão do longo lapso temporal entre eles - do recorrente em 2007, do prefeito antecessor 2020 (peça 92, p. 37) ;
d) necessária a anulação da decisão a quo e com retorno à origem, a fim de ser realizada perícia para constatar se em 2005, a construção estava ou não comprometida (peça 92, p. 37) .
Análise
7.2.	A documentação apresentada não tem o condão de comprovar a regularidade na aplicação dos recursos federais geridos. 
7.3.	Vale lembrar que, de acordo com o Parecer do MPTCU (peça 64, p. 1, item 7) o dano não se originou dos problemas apontados no laudo produzido pela empresa contratada na gestão do Sr. João Carlos Luz Ravacci Menk, mas de sua omissão em adotar medidas corretivas que viabilizassem a conclusão da obra. Por esse motivo, inclusive, o então recorrente foi citado.
7.4.	Ainda sobre a responsabilização do Sr. João Carlos Luz Ravacci Menk, por elucidativo, transcreve-se minuciosa análise empreendida no Parecer MPTCU (peça 64, p. 3) :
'18. Conforme destaquei em meu parecer anterior, em relação ao contrato de repasse objeto desta TCE, o Sr. João Carlos Luz Ravacci Menk dispunha, ao assumir a gestão em 2005, de cerca de R$ 95.000,00 para aplicação no objeto pactuado, além de contar com aproximadamente R$ 280.000,00 ainda não desbloqueados no âmbito do Contrato de Repasse 139.624-66/2002, também com TCE instaurada em decorrência do desperdício dos R$ 155.141,77 liberados pela CEF (TC Processo 029.937/2018-3) . 
 (...) 
21.	 Relevei que, embora os relatórios de acompanhamento tivessem apontado algumas pendências, todos eles, à exceção do relativo à visita realizada em 15/11/2002, quando a obra tinha apenas 4,7% de execução física (peça 2, p. 161) , indicaram conformidade dos serviços com o projeto e com as especificações (peça 2, p. 159, 167, 169, 171, 173 e 175) . Além disso, o item referente à qualidade da obra foi avaliado como satisfatório em seis das sete manifestações dos vistoriadores. 
22.	 Destaquei o fato de os contratos de repasse intermediados pela CEF somente terem seus recursos desbloqueados em conformidade com o cronograma físico-financeiro, após atestada a execução física da etapa correspondente e comprovada a execução financeira, sendo incoerente admitir que os valores tenham sido liberados mesmo diante de falhas estruturais capazes de comprometer a segurança do ginásio. 
23. Assim, concluí ser desarrazoado imputar somente ao Sr. Edilberto Ferreira Beto Mendes a responsabilidade pelo desperdício do montante aplicado durante sua gestão, visto que a obra vinha sendo acompanhada pela CEF e pelo fiscal do contrato, sem que qualquer irregularidade fosse noticiada, alcançando cerca de 62% de execução ao término do mandato (peça 2, p. 175) . 
24. Quanto ao Sr. João Carlos Luz Ravacci Menk, embora dispusesse de recursos para dar continuidade à obra, permaneceu inerte por quase três anos e, mesmo diante da possibilidade de corrigir os vícios apontados no laudo, se procedentes, nada fez para evitar o desperdício de aproximadamente R$ 310.000,00 já despendidos no âmbito dos dois contratos de repasse. 
 (...) 
27. Assim, avaliando-se as condutas para fins de estabelecimento de nexo de causalidade com o dano provocado, verifica-se que foi o Sr. João Carlos Luz Ravacci Menk quem deu causa ao desperdício dos valores já empregados, deixando de adotar providências com vistas à conclusão da obra. 
28.	Ao encerrar o mandato de prefeito, em 31/12/2008, sem envidar qualquer esforço com vistas a dar andamento à construção do ginásio, o ex-gestor contribuiu de forma decisiva para a materialização do débito ora em apuração, razão pela qual, no meu sentir, caberia exclusivamente a ele a responsabilidade de recompor o erário.' 
7.5.	Em que pese as constatações apresentadas no relatório e voto que fundamentaram a prolação do acórdão ora guerreado, o Sr. João Carlos não apresentou quaisquer justificativas quanto a sua inércia para a conclusão da obra.
7.6.	No mais, o laudo apresentado pelo Sr. Edilberto Ferreira não foi fundamento para a condenação do Sr. João Carlos. Em que pese o laudo apresentado na defesa do Sr. João Carlos, esta Corte considerou que os Relatórios de Acompanhamento emitidos pela CEF em 3/1/2005 para ambos os contratos de repasse (peça 2, p. 175 e TC Processo 029.937/2018-3, peça 2, p. 124) atestaram percentuais de 62,56% e 51,71% de execução da obra, respectivamente, indicando, naquela oportunidade que: (i) não havia ocorrências de desvios de quantitativos; (ii) o projeto e especificações estavam sendo obedecidos; (iii) a qualidade de execução da obra, do desempenho do agente executor/promotor e da construtora eram razoáveis.
7.7.	Além disso, no tocante ao objeto do repasse, embora a Caixa Econômica Federal (CEF) tenha requerido informações ao convenente a respeito da execução da obra, o banco desbloqueou valores ao longo dos anos de 2003 a 2004, com registros de aprovação das prestações de contas parciais em relação tanto ao Contrato de Repasse 134.646-17/2001 (peça 2, p. 175) quanto ao Contrato de Repasse 139.624-66/2002 (TC Processo 029.937/2018-3, peça 2, p. 124) . Só não foram objeto de prestação de contas os desbloqueios de recursos efetuados no ano de 2005, já na gestão de João Carlos Luz Ravacci.
7.8.	Oportuna a transcrição de pertinente análise empreendida no voto fundamentador do acórdão ora vergastado (peça 66, p. 4) :
'25. Já o ex-prefeito João Carlos Luz Ravacci Menck (sucessor) , embora tenha recebido uma obra com problemas estruturais, dispunha de recursos para a continuidade da obra, sendo verificado que permaneceu inerte por quase três anos, e, mesmo diante da possibilidade de buscar corrigir os vícios apontados no laudo, nada fez para evitar o desperdício de aproximadamente R$ 310.000,00 já despendidos no âmbito dos dois contratos de repasses. 
26. Penso que foi João Carlos Luz Ravacci Menk quem deu causa ao desperdício dos valores já empregados, deixando de adotar providências com vistas à conclusão da obra. Ao encerrar o mandato de prefeito, em 31/12/2008, sem envidar qualquer esforço com vistas a dar andamento à construção da quadra coberta, o ex-gestor contribuiu de forma decisiva para a materialização do débito ora em apuração, razão pela qual, no meu sentir, caberia exclusivamente a ele a responsabilidade de recompor o erário.'
7.9.	O recorrente teve oportunidades de produzir e apresentar provas com o fim de comprovar a regular aplicação dos recursos públicos no momento da prestação de contas, na fase da TCE e no presente recurso de reconsideração, não cabendo, portanto, prolação de prazo para tais fins.
7.10.	Conclui-se, portanto, que os documentos apresentados não são aptos a demonstrar a execução do objeto ou mesmo a regularidade na aplicação dos recursos federais geridos.
CONCLUSÃO
8.	Em face das análises anteriores, conclui-se que:
a) evidente a inocorrência de prescrição, quando considerado o estabelecido Lei 9.873/1999;
b) a Secex adotou procedimentos necessários para esgotar as tentativas de localização do responsável. Assim, a notificação foi válida, porquanto realizada conforme o disposto no art. 179, inciso II, do RI/TCU e o AR referente ao ofício notificatório ter sido encaminhado para dois endereços, um constante da base de dados da Receita Federal do Brasil à época dos fatos e outro tendo por fonte o Renach (peça 35-37) , constando aviso de recebimento (peça 47) ;
c) os documentos apresentados não são aptos a demonstrar a execução do objeto ou mesmo a regularidade na aplicação dos recursos federais geridos. 
8.1.	Com base nessas conclusões, entende-se que o acórdão recorrido é regular e válido e, no mérito, à míngua de novos elementos aptos a modificar os fundamentos daquele julgado, há que ser negado provimento ao recurso.
PROPOSTA DE ENCAMINHAMENTO
9.	Diante do exposto, com fundamento no artigo 32, inciso I, e 33 da Lei 8.443/1992, submetem-se os autos à consideração superior, propondo-se:
conhecer do recurso e, no mérito, negar-lhe provimento;
comunicar ao recorrente e aos demais interessados a deliberação que vier a ser proferida por esta Corte."
	É o relatório.

José Antônio Gomes Ignácio Júnior (OAB/SP 119.663), representando João Carlos Luz Ravacci Menck.

Subprocurador-Geral Paulo Soares Bugarin.

RECURSO DE RECONSIDERAÇÃO. TOMADA DE CONTAS ESPECIAL INSTAURADA PELA CAIXA ECONÔMICA FEDERAL. INEXECUÇÃO DO OBJETO DO CONTRATO DE REPASSE PARA A CONSTRUÇÃO DE QUADRA POLIESPORTIVA COBERTA COM ARQUIBANCADA NO MUNICÍPIO DE PARANAPANEMA/SP. ARGUMENTOS INSUFICIENTES PARA REFORMA DO JULGADO. CONHECIMENTO E NEGATIVA DE PROVIMENTO.

TOMADA DE CONTAS ESPECIAL (TCE)

Secretaria de Recursos (Serur).

Em julgamento, recurso de reconsideração interposto por João Carlos Luz Ravacci Menck contra o Acórdão 18086/2021-TCU-Segunda Câmara, relator Ministro Aroldo Cedraz, por meio do qual o Tribunal julgou suas contas irregulares e lhe imputou o débito original de R$ 155.835,94, em razão da inexecução do objeto do Contrato de Repasse 134.646-17/2001, que consistiu na construção de quadra poliesportiva coberta, com arquibancada no Município de Paranapanema/SP. 
A construção previu o repasse de R$ 250.000,00 em recursos federais e contrapartida de R$ 2.500,00 e estava sendo custeada também com recursos oriundos do Contrato de Repasse 139.624-66/2002, objeto de apuração no âmbito do TC Processo 029.937/2018-3, cujos serviços complementavam os previstos no contrato de repasse ora tratado. 
Para ambos os casos, o Relatório do Tomador de Contas Especial concluiu pela impugnação no valor total dos recursos desbloqueados, em razão da inexecução do objeto dos dois contratos de repasse, devido a problemas estruturais e vícios construtivos identificados.
Nesta oportunidade, o recorrente, em suma, alegou nulidade de sua citação, regularidade de suas contas e prescrição do débito.
Após examinar as razões recursais, a Secretaria de Recursos concluiu que não foram trazidos elementos suficientes para alterar a deliberação recorrida, razão pela qual, com a concordância do Ministério Público junto ao TCU, propõe o conhecimento e o não provimento do apelo recursal. 
Preliminarmente, ratifico o despacho exarado no sentido de que o presente recurso merece ser conhecido, porquanto preenche os requisitos de admissibilidade previstos nos arts. 32, inciso I, e 33 da Lei 8.443/1992. 
Quanto ao mérito, concordo com a análise empreendida pela secretaria especializada, transcrita no relatório precedente, a qual enfrentou e afastou, com propriedade, cada um dos argumentos apresentados pelo recorrente, razão pela qual incorporo seus fundamentos às minhas razões de decidir, sem prejuízo das seguintes considerações. 
A alegação recursal de que houve nulidade de citação porque o recorrente deveria ter sido intimado pessoalmente não se sustenta. As normas processuais e a jurisprudência deste Tribunal são claras ao exigir apenas a comprovação da entrega, no endereço do destinatário, do aviso de recebimento simples; inclusive, tal proceder encontra amparo em deliberação do Plenário do Supremo Tribunal Federal (MS-Agr 25.816/DF, relator Ministro Eros Grau) . 
Ressalto que a Secretaria de Controle Externo de Tomada de Contas Especial adotou todos os procedimentos necessários para esgotar as tentativas de localização do recorrente. Destaco que a citação foi realizada com estrita observância ao disposto no art. 179, inciso II, do RI/TCU. O aviso de recebimento (AR) foi encaminhado para dois endereços, um constante da base de dados da Receita Federal do Brasil à época dos fatos e outro tendo por fonte o Renach, constando AR. Em resumo, a citação foi válida.
No tocante à afirmação de João Carlos Luz Ravacci Menck de que não havia o que pudesse ser feito ao assumir o mandato de prefeito em 2005, pois a obra estaria totalmente comprometida, carece de correspondência com os fatos constantes dos autos.
Ao assumir a Prefeitura Municipal de Paranapanema/SP em 2005, o recorrente dispunha de cerca de R$ 95.000,00 para aplicação no objeto pactuado, além de contar com aproximadamente R$ 280.000,00, ainda não desbloqueados no âmbito do Contrato de Repasse 139.624-66/2002, também com TCE instaurada em decorrência do desperdício de R$ 155.141,77, liberados pela Caixa Econômica Federal (TC Processo 029.937/2018-3) . 
A obra vinha sendo acompanhada por aquele banco e pelo fiscal do contrato, não se tendo notícias de qualquer irregularidade, a não ser algumas pendências quando a obra apresentava apenas 4,7% de execução física. Os Relatórios de Acompanhamento emitidos pela Caixa em 3/1/2005 para os Contratos de Repasse 134.646-17/2001 e 139.624-66/2002 atestaram percentuais de 62,56% e 51,71% de execução da obra, respectivamente, indicando, naquela oportunidade, que: (i) não havia ocorrências de desvios de quantitativos; (ii) o projeto e especificações estavam sendo obedecidos; (iii) a qualidade de execução da obra, do desempenho do agente executor/promotor e da construtora era razoável.
João Carlos Menck dispunha de recursos para dar continuidade à obra, mas preferiu ficar inerte por quase três anos, adotando conduta negligente ao permitir o desperdício de aproximadamente R$ 310.000,00, que já haviam sido despendidos nos dois contratos de repasse, acarretando a impossibilidade de aproveitamento da parcela executada.
Tão pouco juntou qualquer documento probatório que pudesse justificar tal conduta.
Por fim, em relação à prescrição da pretensão ressarcitória, adoto o posicionamento clássico e há muito reiterado desta Corte pela imprescritibilidade. 
No que se refere ao entendimento fixado a partir do RE 636.886/AL (Tema 899 da repercussão geral) ao presente caso, limito-me a registrar o que restou consignado pelo próprio relator, Ministro Alexandre de Moraes (destaques acrescidos) : 
"Os argumentos acima elencados conduzem à conclusão no sentido de que a pretensão executória de título executivo proveniente de decisão do TCU da qual resulte imputação de débito ou multa é prescritível; e, portanto, a ela se aplica o prazo prescricional da Lei de Execução Fiscal. 
Nenhuma consideração houve acerca do prazo para constituição do título executivo, até porque esse não era o objeto da questão cuja repercussão geral foi reconhecida no Tema 899, que ficou adstrito, como sobejamente já apontado, à fase posterior à formação do título." 
Na minha compreensão, diante dessa decisão e da inexistência de lei específica tratando do tema, o TCU terá necessariamente que suprir essa lacuna legislativa definindo as consequências da prescritibilidade, tais como o prazo prescricional, o início da contagem e as causas de interrupção. 
Recentemente, ao apreciar o TC Processo 000.006/20173, o Tribunal decidiu remeter a análise do tema ao processo que será criado em decorrência do Acórdão 459/2022-TCU-Plenário (redator Ministro Walton Alencar Rodrigues) , de 9/3/2022, por meio do qual foi expedido comando à Secretaria-Geral de Controle Externo desta Casa para que forme grupo técnico de trabalho destinado a apresentar projeto de ato normativo que discipline "o tema da prescrição da pretensão ressarcitória e da prescrição da pretensão punitiva no âmbito do controle externo, tendo por base jurisprudência predominante do Supremo Tribunal Federal, adequando-a às especificidades das diversas formas de atuação do Tribunal de Contas da União". 
Dessa forma, até a conclusão desse trabalho, permanecem vigentes, em relação à prescrição da pretensão sancionatória, as regras do Acórdão 1441/2016-TCU-Plenário, e quanto à prescrição da pretensão ressarcitória, a imprescritibilidade. Por esses motivos, acolho a proposta subsidiária da unidade instrutora para conhecer e negar provimento ao presente recurso de reconsideração.
Conforme consta dos autos, o ato que ordenou a citação data de 3/6/2020. Considerando que o interstício entre as ocorrências (8/1/2003) e o mencionado ato é superior aos dez anos consignados no referido acórdão, restou prescrita a pretensão punitiva desta Corte, consoante reconhecido no julgamento ora recorrido.
Feitas essas considerações, entendo que se deve conhecer do presente recurso para negar-lhe provimento, mantendo-se inalterada a deliberação combatida. 
	Ante o exposto, voto por que o Tribunal adote o Acórdão que ora submeto à deliberação deste Colegiado. 
TCU, Sala das Sessões, em 23 de agosto de 2022.
Ministro BRUNO DANTAS 
Relator